【裁判字號】    97,訴,1902
【裁判日期】    980402
【裁判案由】    損害賠償
【裁判全文】
臺灣高雄地方法院民事判決              97年度訴字第1902號
原      告  微勤電機股份有限公司
法定代理人  乙○○
訴訟代理人  黃宏綱律師
            呂富田律師
被      告  甲○○
上當事人間損害賠償事件，本院於民國98年3 月19日言詞辯論終
結，判決如下：
    主  文
被告應給付原告新臺幣陸拾貳萬參仟貳佰伍拾陸元，及自民國九
十七年八月八日起至清償日止，按週年利率百分之五計算之利息
。
原告其餘之訴駁回。
訴訟費用由被告負擔。
本判決第一項於原告以新臺幣貳拾萬元為被告供擔保後，得假執
行。但被告如以新臺幣陸拾貳萬參仟貳佰伍拾陸元為原告預供擔
保，得免為假執行。
原告其餘假執行之聲請駁回。
    事實及理由
一、原告主張：被告原為原告之國貿經理，負責國外部分之業務
    ，並與原告簽訂勞僱契約，約定於離職後2 年內不得從事與
    原告相同或類似之工作，如有違反時即應賠償相當於24月薪
    資之懲罰性違約金。詎被告於96年9 月14日離職後，即藉由
    其所獨資經營之柏億科技商號（下稱柏億商號），自96年9
    月20日起陸續向原告之客戶表示可以較低之價格提供原告所
    生產之商品，而與原告為不正當之營業競爭，顯已違反上開
    約定，原告自得請求被告給付以離職前6 個月平均薪資新臺
    幣（下同）5 萬1 ,938 元 ，計算24個月之違約金即124 萬
    6,512 元。爰依勞僱契約之法律關係，提起本訴，並聲明求
    為命被告給付124 萬6,512 元及自起訴狀繕本送達翌日起算
    法定遲延利息，且願供擔保為假執行之判決。
二、被告則以：被告雖在原告公司處任職及離職，且為柏億商號
    之負責人，但並無原告所稱違約情事。當時利用柏億商號發
    送電子郵件，有得到原告公司副總經理之同意，而且是以合
    作夥伴之方式發出，只是賺取部分佣金，收入仍歸原告，且
    有一些原告無法取得的客戶。況且勞僱契約第9 條之2 第3
    項是被告應徵時為獲得工作只好簽署，為不公平條款（下稱
    系爭條款），違反憲法保障之工作權、生存權，約定限制之
    內容太廣，包括相類似工作均不得從事，時間長達2 年，又
    無代償措施，該條款應屬無效。縱認應賠償，違約金亦屬過
    高等語，資為抗辯。並聲明駁回原告之訴，如受不利判決願
    供擔保請求免為假執行。
三、兩造不爭執事項：
（一）被告原為原告之國貿經理，負責原告國外部分之業務，並
      於勞僱契約約定於離職後2 年內不得從事與伊相同或類似
      之工作，如有違反時即應賠償相當於24月薪資之懲罰性違
      約金。被告係於96年9 月14日離職，此有原告公司登記基
      本資料、被告人事資料、勞動契約及離職申請單在卷可稽
      （卷第7-10、12頁）。
（二）被告自原告處領取96年3 月至9 月份之薪資分別為4萬1,
      242 元、5 萬1,648 元、5 萬6,679 元、5萬6,518元、
      5 萬4,878 元、5 萬660 元及2 萬4,991 元，其離職前6
      個月平均薪資為5 萬1,938 元，有薪資資料及高雄銀行轉
      帳資料在卷為憑（卷第14頁）。
（三）被告為柏億商號負責人，並先後於下列時間，發送如下內
      容之電子郵件，有柏億商號營利事業登記資料、各該電子
      郵件及其中文譯本附卷可按（卷第40-88 頁）：
   1、於96年9 月20日被告（英文名稱Jerry Wang）自柏億商號
      （英文名稱Proee Technology Inc.） 寄其「姓名及地址
      」給原告公司之張麗華（Natalie） ，請張麗華轉寄給原
      告公司之土耳其客戶tarkan bortluce 。
   2、於96年10月8 日被告以柏億商號名義傳送訂單給原告公司
      副總經理鐘得鳴（Alex）向原告公司訂貨，並期盼與鐘得
      鳴未來有更多合作機會。
   3、於96年10月9 日被告自柏億商號傳送一封寄給原告之以色
      列客戶Moshe 之電子郵件到被告任職原告公司期間之內部
      信箱，再由張麗華轉寄出去，該郵件中載稱：「…，我的
      名字是Jerry Wang，曾經在微勤擔任業務經裡。…。現在
      我已不在微勤工作，但我依然與微勤合作銷售機櫃給我的
      客戶。這表示我已成為微勤的合作夥伴。…，現在我成立
      自己的機櫃公司，而且與微勤有大量交易，因為本公司柏
      億與微勤有年度訂購量的承諾。跟以前我在微勤的時候向
      我購買相比，我現在可以給您更好的價錢。…。那些機櫃
      確實是由微勤製造，同樣享有微勤的保證，…，您可用更
      好的價錢從我這裡買到相同的機櫃和零件…。」
   4、於96年10月15日鐘得鳴交代原告公司新進職員蔡旻芳
      （Anna Tsai） 寄件給柏億商號之被告稱：「…，上次，
      Alex（鐘得鳴）有將奧地利客戶Hofmann 想訂購Aloha （
      原告機櫃之型號）的是告訴您，您有和該客戶聯絡嗎？」
      96年10月16被告自柏億科技寄件給蔡旻芳稱：「關於
      Hofmann 這位客戶，我昨晚有收到他的電子郵件，他很關
      心他的訂單，也就是Aloha 的樣本。我在九月底打電話給
      他時，告訴他微勤應該會在十月底準備好樣本。…我今天
      上午也接到銀行的電話，得知他們正等微勤確認，以完成
      這筆12,000 美元的交易。…」
四、本件爭點：
（一）系爭條款是否不當限制被告之工作權及生存權，而屬無效
      ？
（二）被告有無原告所稱之不正當之營業競爭情事？
（三）若被告應給付違約金時，其金額以若干為適當？
五、得心證之理由：
（一）系爭條款是否不當限制被告之工作權及生存權，而屬無效
      ？
   1、按人民之生存權、工作權及財產權應予保障，憲法第15條
      定有明文，揭櫫國家對人民基本權利之保護義務。惟人民
      之工作權並非一種絕對之權利，依憲法第23條之規定，於
      一定條件下得為合於比例原則之限制。又受僱人應忠於其
      職責，於僱用期間若未得僱用人之允許，不得為自己或第
      三人辦理同類之營業事務，否則同業競爭之結果，勢必有
      利自己或第三人，而損害其僱用人（民法第562 條參照）
      ，甚且有刑事上背信罪責之問題。故為免受僱人因知悉前
      僱用人之營業資料而作不公平之競爭，雙方亦得事先約定
      ，於受僱人離職後，在特定期間內不得從事與僱用人相同
      或類似之行業，若此競業禁止之約定期間、內容、範圍為
      合理相當時，即與憲法工作權之保障無違。
   2、本件原告因恐員工於離職後洩漏商業上秘密，或與原告為
      不公平之競爭，乃於被告進入公司任職時，要求被告書立
      勞僱契約，並於系爭條款約定被告於離職起2 年內，不得
      從事與原告相同或類似之工作，違者應賠償原告相當於24
      個月薪資之違約金（以在原告處所任職之離職生效日前6
      個月平均工資計算）等情，為兩造所不爭執，復有該勞僱
      契約在卷可稽（卷第7 頁），堪信為真。
   3、被告雖辯稱：系爭條款為不公平條款，違反憲法保障之工
      作權、生存權，約定限制之內容太廣，包括相類似工作均
      不得從事，時間長達2 年，又無代償措施，該條款應屬無
      效，當時係處於弱勢之勞工地位，為獲得工作而簽署云云
      。惟按，在契約自由之原則下，雇主與員工得依雙方協議
      簽訂契約，而在現代科技、智慧財產權、營業秘密與勞動
      者保護之立場下，如何就雇主與員工之權益取得平衡點，
      除了雙方之協議外，尚須透過立法、判例、學說等加以闡
      釋，而營業秘密法第1 條即揭櫫立法目的「為保障營業秘
      密，維護產業倫理與競爭秩序，調和社會公共利益，特制
      定本法」，故在勞動契約之法律關係上，基於忠實與照顧
      之思想，雇主與勞動者於渠等勞動關係消滅後，更應負有
      義務，保護對方之法益狀態，以及維持契約目的。就勞動
      者而言，即有所謂之競業禁止，即勞動者在勞動契約存續
      中曾參與對顧客、來源、製造或銷售過程等機密，而此類
      機密之運用，對原雇主可能造成重大危險或損失，是於勞
      動契約結束後，賦與該勞動者競業禁止之義務（最高法院
      95年台上字第1043號判決意旨參照）。準此，系爭條款中
      關於競業禁止之約定，附有被告於2 年期間不得從事相同
      或類似工作之限制，雖未明定限制之地域，但既出於被告
      之同意，於合理限度內，即在相當期間或地域內限制其競
      業，自與憲法保障人民工作權之精神並不違背。且該限制
      亦不足以侵害被告之生存權，復未發現有違反其他強制規
      定之情形，應認系爭條款為有效，被告辯稱系爭條款違反
      憲法對其生存權及工作權之保障，應為無效云云，難謂有
      據。
（二）被告有無原告所稱之不正當之營業競爭情事，而違反系爭
      條款？
   1、上開被告於94年3 月29日成立柏億商號，擔任負責人，並
      先後於上述時間，發送該內容之電子郵件一情，為兩造所
      不爭執，原告以此為據，主張被告利用原任職時取得之客
      戶資料，從事相同工作，自屬不公平之競業行為。被告則
      辯稱，該郵件之發送都有經過原告公司副總經理之同意，
      且是以合作夥伴之方式發出，如此只是賺取佣金，收入是
      歸原告公司云云。查依系爭條款明文約定，被告於離職後
      不得從事與原告公司相同或類似之工作，觀之上開電子郵
      件內容記載，有關原告公司相同機櫃產品銷售之部分，形
      式上顯然違反系爭條款之約定，自不待言。
   2、被告雖辯稱有取得原告公司副總經理之同意，與原告是合
      作夥伴關係云云，但並未舉證以實其說，原告亦否認與被
      告有任何形式之合作，如被告確實與原告公司副總經理合
      作，亦係雙方勾結之行為。是被告此部分辯解，顯不可信
      。再者，依上開電子郵件之內容，其中有「我現在可以給
      您更好的價錢……同樣享有微勤的保證……您可以用更好
      的價錢，從我這裡買到相同的機櫃和零件」之記載，顯見
      被告係利用柏億科技為中介角色，使原來原告之客戶因低
      價誘惑，轉而向被告購買原告公司之機櫃或其他零件，被
      告藉此賺取差價之利潤。如此一來，首先傷害原告客戶對
      原告報價之信任，其次將導致原告客戶習於向被告購買相
      關零組件，長此以往，勢必逐漸流失，對原告業務及商譽
      均有不利影響，可以概見。因此，被告另辯稱最後收入仍
      歸原告，伊只是賺取佣金，並無不公平競爭云云，亦無可
      採，被告於離職後，確有違反系爭條款，而與原告為不公
      平競業行為，堪以認定。
（三）原告得請求之懲罰性違約金，應以若干為適當？
   1、按約定有違約金者，有債務不履行情事發生時，債權人即
      不待舉證證明其所受損害係因債務不履行所致及損害額之
      多寡，均得按約定之違約金，請求債務人支付。本件兩造
      間系爭條款之約定既屬有效，且被告確有違反系爭條款約
      定之事實，則被上訴人依系爭條款之約定請求上訴人給付
      違約金，即屬有據。
   2、依系爭條款約定，被告離職後2 年內不得從事與原告相同
      或類似之工作，如有違反時即應賠償相當於24月薪資之違
      約金，而該違約金之約定係懲罰性之性質，被告離職前6
      個月平均薪資為5 萬1,938 元一節，固為兩造所不爭。惟
      按約定之違約金額過高者，法院得減至相當之數額，民法
      第252 條定有明文。即債務人亦得為此請求。至於約定之
      違約金是否過高，應依一般客觀事實、社會經濟狀況、當
      事人所受損害及債務人若能如期履行債務時，債權人可享
      受之一切利益為衡量標準（最高法院49年台上字第807 號
      、51年台上字第19號判例意旨參照）。審酌被告於簽訂系
      爭條款時，係屬居於弱勢之勞工地位，而系爭條款並未約
      定在被告因競業禁止之工作權受損期間，應由原告給予補
      償，且實際上原告亦未給予補償。又被告於96年3 月7 日
      開始在原告公司任職，雖96年9 月14日離職後以柏億商號
      名義與原告公司原有客戶進行交易，但經原告於同年10月
      間及時查察發現，可見任職期間尚短，違約競業期間非長
      ，且係從中賺取差價，應可推認被告因競業行為所獲之利
      益，尚非甚鉅，而原告所受損害業已獲得控制等情狀，認
      系爭條款約定應以被告離職前6 個月平均薪資即5 萬
      1,938 元計算2 年之懲罰性違約金，尚屬過高，原告依約
      得請求之懲罰性違約金應以1 年即62萬3,256 為適當【
      51938 ×12＝623256】，是原告於此範圍內之請求，核屬
      有據，應予准許；超過此部分之請求，則屬無據，應予駁
      回。
六、綜上所述，原告本於系爭條款約定之法律關係，請求被告給
    付違約金62萬3,256 元及自起訴狀繕本送達之翌日即97年8
    月8 日起至清償日止，按週年利率百分之5 計算之法定遲延
    利息，為有理由，應予准許。逾此部分之請求，為無理由，
    應予駁回。
七、兩造均陳明願供擔保，請准宣告假執行及免為假執行，就原
    告勝訴部分均核無不合，爰各酌定相當擔保金額准許之。至
    原告敗訴部分，其假執行之聲請即失所附麗，應併予駁回。
八、至兩造其餘攻擊防禦方法，核與本判決之基礎不生影響，爰
    不一一論述，附此敘明。
九、據上論結，本件原告之訴為一部有理由，一部無理由，依民
    事訴訟法第79條、第390 條第2 項、第392 條第2 項，判決
    如主文。
中    華    民    國    98    年     4    月    2     日
                  民事第三庭  審判長法  官  朱玲瑤
                                    法  官  劉惠娟
                                    法  官  李嘉益
以上正本證明與原本無異。
如對本判決上訴，須於判決送達後20日內向本院提出上訴狀，同
時表明上訴理由（原判決所違背之法令及其具體內容或依訴訟資
料可認為原判決有違背法令之具體事實）；如已於本判決宣示後
送達前提起上訴者，應於判決送達後10日內補具上訴理由（均須
按他造當事人之人數附繕本）。
中    華    民    國    98    年    4     月    3     日
                                    書記官  陳瓊芳


司法院資訊處製作；財團法人民間司法改革基金會備份。
